【裁判字號】    97,消債更,211
【裁判日期】    970813
【裁判案由】    更生事件
【裁判全文】
臺灣臺北地方法院民事裁定           97年度消債更字第211號
聲  請  人
即債務人    甲○○原名吳玉燕.
                        號2樓.
上列當事人聲請消費者債務清理事件，本院裁定如下：
    主  文
聲請駁回。
聲請費用由聲請人負擔。
    理  由
一、按「聲請更生或清算不合程式或不備其他要件者，法院應以
    裁定駁回之，但其情形可以補正者，法院應定期間先命補正
    」，消費者債務清理條例（下稱本條例）第8條定有明文。
    又「債務人與金融機構協商成立者，不得聲請更生或清算。
    但因不可歸責於己之事由，致履行顯有重大困難者，不在此
    限」；「本條例施行前，債務人依金融主管機關協調成立之
    中華民國銀行公會會員辦理消費金融案件無擔保債務協商機
    制與金融機構成立之協商，準用前項之規定」，復為本條例
    第151條第5項、第6項所明定。債務清償方案，乃經當事人
    行使程序選擇權所為之債務清理契約，本應受其拘束。本條
    例雖定有不受拘束之例外事由，然法院在要件解釋上，除應
    基於私法自治之考量外，更應對於債務人新生之債務清理請
    求權與債權人既有之財產權、契約自由權等基本權利間之衝
    突，加以調和，方是正辦。準此，債務清償方案成立後，應
    由債務人按其條件履行，若債務人於清償期間發生收入不如
    預期，致該方案履行困難或履行不能，而有不可歸責之事由
    ，始得依本條例第151條第5項但書之規定聲請更生或清算。
    債務人對發生上開情事變更之原因，及法院命其補正之文件
    與亟待釐清之處，應詳加說明，並提出具體明確之證明資料
    ，以供法院參酌。又，債務人即夫妻之一方時，在財產及收
    入狀況說明書關於「聲請前必要支出」之部分，每列計家用
    負擔、扶養費用等項目，往往忽略民法第1003條之一所示「
    家庭生活費用由夫妻各依經濟能力、家事勞動或其他情事負
    擔」，及同法第1116條之1、第1117條、第1118條所定之「
    對於直系血親尊親屬、卑親屬之扶養義務要件，除在『謀生
    能力之限制』有無不同外，仍須以受扶養權利人之需要及扶
    養義務人之經濟能力及身分，加以衡量，苟扶養義務人不能
    維持自己生活時，得減免其義務」之意旨，往往將家庭費用
    或扶養子女費用之全部或一半，逕列為必要支出，未就其理
    由加以敘明，致法院審酌債務人財務狀況上，因無法具體掌
    握，亦難謂債務人無違反本條例第46條之協力義務，而應駁
    回其聲請。
二、本件更生聲請之意旨略以：因積欠債務，於民國（下同）95
    年7月與債權金融機構共同協商成立清償方案，約定每月償
    還新臺幣（下同）29,653元，惟工作收入每月原約36,873元
    ，後因非自願性因素，收入減為32,933元，以致於支付必要
    生活費用及扶養費用後，不足支付協商款項，而有不可歸責
    於己之事由致履行原協商方案顯有重大困難云云。經查：
(一)本件聲請人陳稱其在97年1月因無法履行債務協商方案，而
    在97年1月毀諾，然查卷附97年4月25日之財團法人金融聯合
    徵信中心之債務清理條例前置協商專用債權人清冊，其上關
    於「目前狀態」部分則載：「履約中」等字樣，核與聲請人
    所述已有不符，而有可疑。然而，縱上開債權人清冊所示聲
    請人尚未毀諾乙節屬實，亦不生影響於判斷本件是否符合本
    條例第151條第5項但書「因不可歸責於己之事由，致履行顯
    有重大困難」之情事，合先敘明。
(二)本件聲請人所附其配偶之94、95年度之財產、所得資料，除
    發見每月薪資約4萬多元之外，其名下尚有房地、汽車等財
    產數筆，反觀聲請人之財產及收入狀況說明書所示之財務狀
    況，遠遜於其配偶且背負大筆債務，卻在「生活支出」上，
    載以「水電費…（與先生張騫從各分擔一半）。每月2,013
    元、二年共48,324元」等語，即聲請人在夫妻間之一造無資
    力負擔家用之情形下，仍選擇平均負擔，並陳報為必要支出
    之費用，足認聲請人此部分之列計，並非合宜。
(三)再按民法第1118條之本文規定，因負擔扶養義務而不能維持
    自己之生活者，尚得免除其義務。本件聲請人列有兩名子女
    之教養費用，作為必要支出之項目，並謂渠等學費及生活開
    銷每人每月6000元，與其夫平均分攤後，每人負擔6000元云
    云。縱本件聲請人陳稱現有財務狀況不足，負擔協商金額之
    情形屬實，然審酌其在經濟困窘之情形下，雖選擇負擔一半
    之扶養費用，乃基於保護教養子女之責任，但其本應優先清
    償自身債務之前提下，先與配偶或其他扶養義務人，進一步
    協調該費用公平負擔之可能性，而非均列為必要生活費用。
    若非如此，無疑聲請人將保護教養子女之責任，轉嫁由多數
    債權人負擔，對之有所不公，故將此列為必要支出，應非合
    宜。
(四)保險，為避免將來不確定之危險，對於被保險人之人身或財
    產將造成損害，故給付一定之保險費，由保險人負擔危險及
    危險發生後之損害之制度。惟較於現有之債務而言，聲請人
    當以避免造成他人合法財產權之損害擴大為先，而將自身危
    險轉嫁之考量，置之於後。本件聲請人將商業保險之保費每
    年20,145元列為必要支出，在維持生活之基本水平及保障債
    權人之財產權之上，即有失衡。且所指之各項必要費用，均
    未說明為何列計之理由，難謂聲請人已盡協力義務。綜上，
    故聲請人徒憑既有之債務清償方案所定協商金額超過現可支
    配之財產總額，並執其收入銳減作為享有本條例例外賦予之
    債務清理權利之依據，難謂允適。
三、綜上，本件聲請人除未盡協力義務外，既難認有不可歸責於
    己之事由，且現時之資力狀況，依原協商條件繼續履行應非
    顯有重大困難，故應屬聲請更生之要件不備，又無從補正，
    依首揭條文之意旨，自應駁回其更生之聲請，爰裁定如主文
    。
中    華    民    國    97    年    8     月    13    日
              民事第四庭    法      官  黃柄縉
上為正本係照原本作成
如不服本裁定，應於裁定送達後10日內，以書狀向本院提出抗告
，並繳納抗告費新臺幣1千元
中    華    民    國    97    年    8     月    13    日
                            書  記  官  王黎輝


司法院資訊處製作；財團法人民間司法改革基金會備份。
